臺灣板橋地方法院民事判決　　　　　　　 94年度訴字第766號
原　　　告　乙○○
訴訟代理人　李靜蕙律師
被　　　告　甲○○
上列當事人間請求債務不履行損害賠償事件，經本院於民國94年
8 月25日言詞辯論終結，判決如下：
    主  文
原告之訴及假執行之聲請均駁回。
訴訟費用由原告負擔。
    事實及理由
一、原告主張：
  (一)地主盧龍男與常誌建設開發有限公司（下稱常誌公司，原告
    起訴狀誤載為常勝公司）簽訂合建契約，由其提供台北縣淡
    水鎮○○○段0000-0000 地號土地（下稱系爭土地）合作興
    建房屋，並由盧龍男提供土地擔保借款新台幣（下同）7,00
    0,000 元，房屋興建完成，系爭土地及其上建築物即臺北縣
    淡水鎮○○街○ 段54號7 樓（下稱系爭房地）及54之1 號7
    樓分別由盧龍男移轉登記為原告及原告之弟陳哲偉所有，惟
    因該土地融資借款7,000,000 元經償還部份後，尚積欠3,00
    0,000 元，為早日解決土地借款問題，乃就原告及陳哲偉分
    得之房地向銀行貸款，因審核未過，被告、盧龍榮（為盧龍
    男之弟，亦分得上開土地及建物）遂提議成立信託契約將上
    開房地暫時分別登記與被告、盧龍榮名下，待二人各向銀行
    貸款1, 500,000元以償還盧龍男前揭銀行借款3,000,000 元
    後，被告、盧龍榮則無條件將上開房地移轉豋記返還原告、
    陳哲偉，再由原告、陳哲偉售出以償還被告及盧龍榮之銀行
    借款；上開房地辦理過戶及貸款事宜均全權委由從事代書工
    作之被告及其夫戴木楠辦理。
  (二)惟原告、陳哲偉將所有之房地分別過戶後，被告、盧龍榮卻
    超出約定向保證責任台北縣淡水第一信用合作社（下稱淡水
    一信，現已更名為「有限責任淡水第一信用合作社」）就上
    開房地各貸款2,000,000 元，在分別以其中1,500,000 元償
    還盧龍男向華南商業銀行股份有限公司（下稱華南銀行）之
    借款3,000,000 元後，即置之不理。原告之祖父陳財子得知
    上情後，向其二人理論，盧龍榮方將另外貸得之500,000 元
    交予陳財子，且未免重複過戶麻煩，乃將委託買賣房屋授權
    書及房地所有權狀影本交付之；嗣陳財子於90年11月21日以
    2, 900,000元將陳哲偉信託於盧龍榮之房地售予游景麟，部
    分賣屋價款償還貸款2,000,000 元，餘900,000 元如數給付
    陳哲偉。而被告明知其名下之系爭房地係原告信託，竟意圖
    為自己不法之利益，圖謀奪產轉售，先違反貸款1,500,000
    元之約定而向銀行貸得2,000,000 元，以1,500,000 元償還
    盧龍男之銀行借款後，餘500,000 元則侵吞入己。原告曾多
    次請求被告將系爭房地移轉登記返還與原告，並於93年11月
    26日以郵局第1620號存證信函表示終止信託契約，請求被告
    返還信託財產，均未獲置理。嗣於94年5 月3 日申請系爭土
    地、建物登記謄本時，始發覺被告在原告不知情之狀況下，
    已於93 年11 月3 日將系爭房地出售予張淑文，並移轉所有
    權。
  (三)按「契約解除權之行使，依民法第258 條第1 項之規定，應
    由當事人向他方當事人以意思表示為之，不得請求法院為宣
    告解除之形成判決。此項意思表示本不限於訴訟外為之，亦
    無一定方式，茍於訴訟上以書狀或言詞，由有解除權人向他
    方當事人表示其解除契約之意思，即應認為有解除之效力」
    、「契約終止權之行使，僅須有終止權之ㄧ方，以意思表示
    向他方為之，其於訴狀內為此意思表示者，於訴狀送達他方
    時發生效力」，分別參照最高法院37年上字第7691號判例及
    70年度台上字第3765號裁判要旨。今原告已於起訴狀內為終
    止信託契約之意思表示，依民法第263 條、第258 條第1 項
    、第95條第1 項，訴狀送達被告時，契約即為終止；復依民
    法第263 條準用同法第259 條、第260 條之規定請求返還信
    託財產；惟被告既已以買賣為原因將系爭房地移轉登記與張
    淑文，則被告將系爭房地移轉登記與原告之債務顯給付不能
    ，又不能回復原狀或回復顯有重大困難者，應以金錢賠債其
    損害，民法第215 條定有明文；因可歸責於被告而無法履行
    移轉系爭房地所有權之義務，致原告不能取得系爭不動產所
    有權而受有若被告履行義務，原告原可得利益1,400,000 元
    之損害，即該不動產市場交易價值2,900,000 元扣除應償還
    華南銀行1,500,000 元借款後之數額。
  (四)爰依民法第226 條第1 項債務不履行及信託契約終止後之規
    定請求被告回復原狀及損害賠償，並聲明：被告應給付原
    告新台幣1,400,000 元，及自起訴狀繕本送達翌日起至清償
    之日止，按週年利率5 ％計算之利息。願供擔保，請准宣
    告假執行。
二、被告則抗辯：
  (一)原告曾向臺灣板橋地方法院檢察署狀告被告詐欺取財，稱被
    告佯向其購買系爭不動產，約定價金2,700,000 元，卻拒付
    款，並向淡水一信抵押貸款2,000,000 元。現又稱與被告間
    有所謂信託契約，前後說詞不一，並言及被告意圖為自己不
    法利益，圖謀奪產轉售，損及個人名譽，顯有誣告及邈視法
    庭之嫌。原告應提示信託契約說明究竟是有償或無償信託，
    受益人為誰，信託起迄日期為何，何以未送地政機關登記。
  (二)原告於臺灣板橋地方法院檢察署92年度偵字第7254號案件偵
    查中，證稱買賣過程兩造並未接觸，均係由其祖父陳財子與
    被告接洽，陳財子亦證稱伊確實有向被告借款，戴木楠沒有
    參與協議過程，亦不清楚買賣過程云云，則原告僅係其祖父
    陳財子充作人頭之脫產工具；事實真相乃陳財子於90年3 月
    5 日因常誌公司資金調度不足，向被告借款未還，卻不思正
    途解決積欠之借款、合建案中被告夫婦幫其代納之登記規費
    及所有代書費用，欲拖延四個月以卸給付上述票款之責；並
    先告被告夫婦詐欺取財，又明知建商分得之土地建物所有權
    狀仍在被告處所質押，卻於91年4 月22日假報遺失，向淡水
    地政事務所申請補給，致使公務人員作不實之登錄，圖以此
    方式規避應清償之代墊稅費、代書費及借款本息。本件原告
    僅為合建案中之登記人，移轉係爭房地與被告之目的在由被
    告向銀行借款。而被告向銀行貸得2,000,000 元之當日即，
    依約償還盧龍男之銀行借款1,500,000 元及清償陳財子積欠
    被告之565,000 元票據債務中500, 000元部份。因原告系爭
    房地房屋較陳哲偉的為小，出售2,500, 000元後，以之給付
    仲介費用100,000 元、銀行貸款2,000,000 元之本息、餘票
    據債務65,000元、代書費用133,073 元、契稅、豋記規費、
    印花稅、房屋稅、地價稅、水電費及出售佣金等一切費用，
    共計2,714,728 元，尚不足214,728 元。
  (三)為此，請求駁回原告之訴，並陳明如受不利判決，願供擔保
    請求免為假執行。
三、兩造不爭執事項：
  (一)原告將系爭房地於90年9 月28日移轉登記為與被告所有，移
    轉所有權登記之目的係以被告名義向銀行貸款，用以償還地
    主盧龍男向華南銀行之借款，貸款本息由原告負擔；被告與
    盧龍榮互為擔保人於90年10月4 日各向淡水一信貸得2,000,
    0 00元後，二人即將其中之1,500,000 元償還盧龍男之前揭
    借款。
  (二)被告於93年10月15日將系爭房地以2,500,000 元之價格出售
    予張少黛，並於93年11月3 日移轉所有權予張少黛之指定人
    張淑文。
四、得心證之理由：
  (一)按信託者，謂委託人將財產權移轉或為其他處分，使受託人
    依信託本旨，為受益人之利益或為特定之目的，管理或處分
    信託財產之關係，信託法第1 條定有明文。又所謂信託行為
    ，係指信託人將財產所有權移轉與受託人，使其成為權利人
    ，以達到當事人間一定目的之法律行為而言。而信託財產移
    轉為受託人所有之方式，由委託人就自己所有之財產為移轉
    行為者有之，由委託人使第三人將財產權移轉與受託人者亦
    有之，以委託人與受託人間有信託合意為已足，殊無限制信
    託財產須由委託人取得所有權後，再移轉與受託人之必要，
    最高法院85年度台上字第2300號判決可資參照。經查原告於
    臺灣板橋地方法院檢察署92年度他字第1444號案件偵查中供
    稱：「整個買賣契約都是我爺爺（陳財子）和甲○○談的，
    我都沒見過甲○○」、「我不知道他們之間有什麼協議，但
    我說的都是陳財子告訴我的」等語，有台灣板橋地方法院檢
    署檢察官92年度偵字第7254號不起訴處分書、台灣高等法院
    檢察署92年度上聲議字第4491號處分書各1 件在卷足憑，核
    原告主張其與被告間有信託契約關係存在，顯非事實，不足
    採信，堪認本件信託之法律關係應係存在於訴外人陳財子與
    被告之間。復查訴外人陳財子為系爭房地合建契約中乙方常
    誌公司之保證人，已據被告提出地主盧龍男與建商常誌公司
    之合建契約書1 份在卷可佐；又陳財子持常誌公司及陳文吉
    共同簽發、發票日為90年8 月25日、付款人為華南商業銀行
    三和分行、票面金額為565,000 元之支票一紙，並在上開支
    票之背面背書，向被告借貸金錢之事實，業據臺灣板橋地方
    法院三重簡易庭91年度重簡字第372 號確定判決所是認，亦
    有本院91年度簡上字第357 號民事判決1 件在卷可稽，參酌
    民事訴訟法第400 條第1 項規定，原告自不得復執陳詞就確
    定判決既判力所及之事項加以爭執，核原告主張：被告並未
    交付陳財子該筆借款云云，顯屬無據，亦不足採。觀諸原告
    起訴狀中敘及原告、陳哲偉信託登記於被告及盧龍榮名下之
    房地乃用以償還地主盧龍男積欠之銀行貸款，並將上開房地
    過戶及貸款事宜全權委由從事代書工作之被告夫婦辦理，足
    證被告對於代訴外人陳財子償還地主盧龍男積欠銀行貸款事
    務之處理有決定權限。又訴外人陳財子既積欠被告565,000
    元之票據債務，則被告抗辯：陳財子將原告所有之系爭房地
    所有權移轉登記與被告，除係由被告出面向銀行辦理貸款，
    再由貸得款項代陳財子償還華南銀行貸與盧龍男之借款外，
    並係擔保陳財子積欠被告之565, 000元票據債務等語，核與
    常情相符，堪予採信。是以，訴外人陳財子與被告始為本件
    信託契約之當事人，本件信託之目的係由被告持系爭房地向
    銀行貸款，以貸得款項代訴外人陳財子清償華南銀行貸予盧
    龍男之借款，及訴外人陳財子積欠被告之票據債務，再由出
    售系爭房屋之價款清償被告對於銀行之貸款，並抵償被告支
    付銀行之利息，至為明確。則原告須俟出售系爭房地之價款
    經結算後仍有餘額，對被告始有請求移轉信託財產之權利。
  (二)次按信託關係因信託行為所定事由發生，或因信託目的已完
    成或不能完成而消滅；又受託人就信託財產或處理信託事務
    所支出之稅捐、費用或負擔之債務，得以信託財產充之，信
    法第62條、第39條第1 項分別定有明文。經查被告已於93年
    11月1 日清償其向淡水一信之貸款2,000,000 元，並於同年
    11月3 日將系爭房地以2,500,000 元，出售並移轉所有權予
    訴外人張淑文，已據提出不動產買賣契約書及信託財產結算
    表（即證物16）各1 件為證，復為被告所不爭執，則本件信
    託關係於93年11月3 日已因信託目的完成而消滅。復查被告
    出售系爭房地之價金雖為2,500,000 元，然因須支付仲介費
    用10,000元（有21世紀不動產淡水新春加盟店出具之服務費
    證明1 件在卷足憑），並須依序代訴外人陳財子清償盧龍榮
    積欠華南銀行之貸款1,500,000 元，及清償訴外人陳財子積
    欠被告之565,000 元票據債務，且被告因向淡水一信貸款2,
    000,000 元，自90年10月4 日起至93年11月1 日止支出利息
    費用382,654 元，亦得以信託財產充之，則出售系爭房地所
    得價款尚不足清償上開債務（計算式：2,500,000-100,000-
    1,500,000-565,000-382,654-=-4,7654）。是以，本件信託
    關係經結算後，原告對於被告並無任何信託財產移轉請求權
    存在。
  (三)末按債務人為擔保其債務，將擔保物所有權移轉與債權人，
    而使債權人在不超過擔保之目的範圍內，取得擔保物所有權
    者，為信託的讓與擔保，債務人如不依約清償債務，債權人
    得將擔保物變賣或估價，而就該價金受清償，最高法院著有
    70年台上字第104 號判例可稽。經查訴外人陳財子將原告所
    有系爭房地所有權移轉登記於被告名下，旨在以出售系爭房
    地之價金清償訴外人陳財子之債務，惟系爭房地甫於90年9
    月28日登記於被告名下，原告即於同年12月18日以被告不給
    付購買系爭房屋之價金2,700,000 元為由，對被告提起詐欺
    之刑事告訴，致被告於92年11月5 日台灣高等法院檢察署以
    處分駁回原告之再議聲請前，均不敢出售系爭房屋，迨上開
    刑事偵查案件終結，原告迄於93年11月26日猶寄發存證信函
    要求被告返還系爭房地，自堪認原告並無積極尋找買主購買
    系爭房屋，亦無以出售價款清償訴外人陳財子積欠被告之56
    5, 000元票據債務，及抵充被告負擔之淡水一信貸款利息之
    行為。則被告於淡水一信貸款利息不斷孳生，且訴外人陳財
    子不依約清償票據債務之情形下，將系爭房地變賣而就該價
    金受償，於法自屬有據。原告雖主張：系爭房地之市價為2,
    900,000 元，被告以2,500,000 元價格出售，致原告受有40
    0,000 元之交易損失云云，並提出盧龍榮與游景麟之不動產
    買賣契約1 件為證，惟查訴外人盧龍榮所有房屋所占143-20
    地號土地持分為775/10000 ，本件系爭房屋所占143-20地號
    土地持分僅為765/10000 ，訴外人盧龍榮之房屋所占基地持
    分較多，且其出售房屋之時間為90年11月21日，本件房屋出
    售之時間為93年10月15日，兩者相距近乎3 年，自難因訴外
    人盧龍榮之房屋以2,900,000 元售出，遽認被告有高價低價
    之情事，此外，原告僅空言陳稱建商於93年1 月15日將系爭
    土地及其上建築物臺北縣淡水鎮○○街○ 段54號4 樓以價金
    2,700,000 元出賣陳張明月，陳張明月繼於93年4 月21日以
    相同價格轉售鄭文欽，未未舉證以實其說，已原告此部分之
    主張，已難採信。況被告抗辯其對於訴外人陳財子之債權總
    額高達2,714,728 元，衡情當無高價低賣使其債權無法完全
    受償之理。再者，縱認被告確有未以高價格出售系爭房地之
    情事，亦係受原告對於被告提出刑事告訴，及原告未於刑事
    偵查案件終結後積極尋找買主之影響，係屬可歸責於原告之
    事由所致。是以，原告請求被告賠償因出售該屋之交易損失
    400,000 元，顯屬無據，不應准許。
五、從而，原告本於信託法律關係及債務不履行之規定請求被告
    給付1,400,000 元，及自起訴狀繕本送達翌日起至清償日止
    按年息5%計算之利息，為無理由，應予駁回。又原告既受敗
    訴之判決，其假執行之聲請亦失所附麗，應併予駁回。
六、本件為判決基礎之事證已臻明確，兩造其餘攻擊防禦方法及
    所提證據，或聲請調查之證據，經本院審酌後，認為均不影
    響本院前揭審認結論，爰不逐一論駁，併此敘明。
七、結論：本件原告之訴為無理由，依民事訴訟法第78條，判決
    如主文。
中　　華　　民　　國　　94　　年　　8 　　月　　31　　日
                  民事第三庭    法　官　何君豪
以上正本係照原本作成
如對本判決上訴，須於判決送達後20日內向本院提出上訴狀
中　　華　　民　　國　　94　　年　　8 　　月　　31　　日
                                書記官　蕭興南
